ACORDAO-COMPLETO-2421097

ACÓRDÃO 3076/2020 ATA 44/2020 - PLENÁRIO

VISTOS, relatados e discutidos estes autos de embargos de declaração opostos pela empresa A & M Construções e Serviços Ltda. em face do Acórdão 1338/2020-TCU-Plenário,
ACORDAM os Ministros do Tribunal de Contas da União, reunidos em Sessão do Plenário, ante as razões expostas pelo Relator, com fulcro nos arts. 32, inciso II, e 34 da Lei 8.443/1992, c/c os arts. 277, inciso III, e 287 do Regimento Interno/TCU, em:
9.1 conhecer dos embargos de declaração para, no mérito, rejeitá-los;
9.2. dar ciência desta deliberação ao recorrente e aos demais interessados.

Embargos de declaração opostos pela empresa A & M Construções e Serviços Ltda. em face do Acórdão 1.338/2020-TCUPlenário.

Município de Capistrano - CE.

3. Interessados/Responsáveis/Recorrentes:
3.1. Interessado: Município de Capistrano - CE (07.440.068/0001-30)
3.2. Responsáveis: A & M Construções e Serviços Ltda. (10.519.413/0001-30); Agostinho Pereira Lima (XXX.050.003-XX); Ana Flavia Pereira Andrade (XXX.937.323-XX); Antônio Ernando Araújo de Souza (XXX.509.723-XX); Brasil Locação Edificações e Serviços de Limpeza Ltda. (08.583.980/0001-04); Cláudio Bezerra Saraiva (XXX.740.243-XX); Destak Transporte e Serviços Ltda. (09.237.214/0001-50); Elda Alves Machado (XXX.677.083-XX); Flavia Alves Machado (XXX.950.183-XX); Francisco Warney Barros (XXX.128.603-XX); Ingrid Karliane Lima do Nascimento (XXX.133.973-XX); Janayna Meiry Pereira de Oliveira (XXX.225.853-XX); José Ivan de Oliveira (XXX.771.143-XX); José Távora Costa (XXX.078.003-XX); Maria Ivonete Dutra Fernandes (XXX.872.743-XX); Michael Ferreira Fernandes (XXX.353.163-XX); Paulo Ferreira Justa (XXX.146.653-XX); Rapi 10 Caprinocultura Eireli (07.687.596/0001-99); Real Serviços de Limpeza e Locação de Veículos Ltda. (11.042.842/0001-22); S. C. Serviços e Locações de Veículos Ltda. (07.752.641/0001-41); Taciana Alves Machado (XXX.882.323-XX); Transmaster Locações de Veículos e Serviços de Limpeza Ltda. (07.702.124/0001-68)
3.3. Recorrente: A & M Construções e Serviços Ltda. (10.519.413/0001-30).

13.1. Ministros presentes: José Mucio Monteiro (Presidente), Walton Alencar Rodrigues, Augusto Nardes (Relator), Aroldo Cedraz, Raimundo Carreiro, Ana Arraes, Bruno Dantas e Vital do Rêgo.
13.2. Ministros-Substitutos presentes: Augusto Sherman Cavalcanti, Marcos Bemquerer Costa, André Luís de Carvalho e Weder de Oliveira.

ACORDAO-COMPLETO-2520768

Acórdão 2902/2021 - Plenário

ACORDAO-COMPLETO-2478600

Acórdão de Relação 2186/2021 - Plenário

Acórdão de Relação

AUGUSTO NARDES

Ministro Augusto Nardes.

Trata-se de embargos de declaração opostos pela empresa A & M Construções e Serviços Ltda. (peça 321) em face do Acórdão 1338/2020-TCU-Plenário (peça 296) cuja parte dispositiva transcrevo a seguir, verbis:
	"[...]
VISTOS, relatados e discutidos estes autos em que se apreciam recursos de reconsideração interpostos por Cláudio Bezerra Saraiva, A&M Construções e Serviços Ltda., Ana Flávia Pereira Andrade, Antônio Ernando Araújo de Souza, Michael Ferreira Fernandes e José Távora Costa contra o Acórdão 2100/2018-TCU-Plenário.
ACORDAM os Ministros do Tribunal de Contas da União, reunidos em Sessão do Plenário, ante as razões expostas pelo Relator, em:
9.1 com fundamento nos artigos 32, inciso I, e 33 da Lei 8.443/1992, conhecer dos recursos de reconsideração, para, no mérito:
9.1.1 dar provimento ao recurso interposto por Cláudio Bezerra Saraiva, de modo a julgar regulares com ressalva suas contas e a afastar as multas que lhe foram aplicadas por meio dos subitens 9.2 e 9.3 do acórdão recorrido;
9.1.2 dar provimento aos recursos interpostos por Ana Flávia Pereira Andrade, Antônio Ernando Araújo de Souza e Michael Ferreira Fernandes, de modo a afastar as multas que lhes foram aplicadas por meio dos subitens 9.3 e 9.4 do acórdão recorrido;
9.1.3 dar provimento parcial ao recurso interposto por José Távora Costa, de forma a afastar a multa que lhe foi aplicada por meio do subitem 9.3 do acórdão recorrido; e
9.1.4 negar provimento ao recurso interposto pela empresa A&M Construções e Serviços Ltda.;
9.2 em consequência ao disposto nos itens precedentes, tornar insubsistente o item 9.4 do Acórdão 2100/2018-TCU-Plenário, e dar a seguinte redação aos itens 9.1, 9.2 e 9.3 do referido aresto:
'9.1. com fundamento nos arts. 1º, inciso I, 16, inciso III, alínea 'c', 19, parágrafo único, e 23, inciso III, da Lei 8.443/1992, julgar irregulares as contas de José Távora Costa e Francisco Warney Barros;
9.2. com fundamento nos arts. 1º, inciso I, 16, inciso II, 18, e 23, inciso II, da Lei 8.443/1992, julgar regulares com ressalva as contas de Cláudio Bezerra Saraiva, dando-se-lhe quitação;
9.3. aplicar individualmente aos Srs. José Távora Costa e Francisco Warney Barros a multa prevista no art. 58, inciso I, da Lei 8.443/92 c/c art. 268, inciso I, do RI/TCU, no valor de R$ 30.000,00 (trinta mil reais) , fixando-lhes o prazo de quinze dias, a contar da notificação, para que comprovem, perante este Tribunal, nos termos do art. 214, inciso III, alínea "a", do Regimento Interno, o recolhimento das referidas quantias ao Tesouro Nacional, atualizadas monetariamente desde a data do presente acórdão até a data do efetivo recolhimento, se forem pagas após o vencimento, na forma da legislação em vigor;'
9.3 encaminhar cópia desta deliberação aos recorrentes e aos demais interessados.
	[...]".
2.	Alegando "omissão, dúvida e contradição" e no julgado recorrido, o embargante apresentou à peça 321 os argumentos que transcrevo a seguir, ipsis litteris:
	"[...]
2.1. DA DÚVIDA E DA CONTRADIÇÃO
	O Exmo. Ministro Relator entendeu que existiu ilicitude na participação da Recorrida no processo licitatório 'pregão' por ter em seu quadro societário membro com parentesco com a Empresa Destak. 
"Flaviana Alves Machado e Taciana Alves Machado, sócias da Destak Transporte e Serviços Ltda, são irmãs de Elda Alves Machado, que por sua vez é sócia da A & M Construções e Serviços Ltda" 
Contudo o simples fato de existirem parentes nos quadros societários das empresas licitantes não implica ilicitude, como decisões e entendimentos desta Corte. 
	Por fim, no que diz respeito às alegações de que algumas empresas participantes do certame licitatório possuem parentes em comum, é cediço que o próprio TCU e STJ já legislaram sobre este fato, sem qualquer controvérsia, ademais tal fato, por si só, isoladamente não caracteriza ato de improbidade e ilegalidade, fazendo-se necessário, portanto, que estejam presentes outros fatores capazes de demonstrar a intenção de quaisquer dos participantes de procedimento licitatório de efetivamente cometerem conduta improba, caso contrário pode-se estar diante de mera irregularidade não acobertada pela LIA. 
	Entretanto Nobre Julgadores, o entendimento desta Corte é que o simples fato de empresas possuírem parentescos nos seus quadro societários não caracteriza qualquer impedimento e ilicitude, capaz de vedar a participação no mesmo processo licitatório, o que se verifica é uma Contradição do Acordão em questão com entendimentos já pacificados desta Corte.
Ao que parece, o simples fato de duas empresas possuírem sócios em comum ou parentesco não constitui qualquer vício ou irregularidade que, de plano e por si só, autorize a Administração prever no instrumento convocatório de licitação processada pela modalidade pregão, vedação à participação no certame. 
	Primeiro, porque a ordem jurídica não impede uma pessoa física ou jurídica compor o quadro societário de mais de uma pessoa jurídica. Segundo, porque o simples fato de empresas com sócios em comum e/ou parentesco participarem da licitação não permite a Administração concluir que essa atuação se dará de forma fraudulenta ou mesmo com o objetivo de frustrar os objetivos da licitação. 
	Recentemente, o TCU manifestou-se sobre a ilegalidade de cláusula de instrumento convocatório que, de plano, vedava a participação na licitação de empresas que possuíssem sócios em comum: 
"Acórdão 2341/2011-TCU-Plenário
Voto
Rememorando, a providência cautelar foi adotada ante a iminência da abertura do certame, o que caracterizaria o perigo na demora, e tendo em vista a presença de indícios do bom direito, eis que a cláusula do edital questionada pela autora, relativa à vedação da participação simultânea de empresas com sócios comuns poderia alijar potenciais interessados do certame, não possuía amparo na Lei nº 8.666/1993, nos regulamentos próprios das entidades ou na jurisprudência do TCU." 
	Já em outra decisão desta Corte, concluiu que o fato de empresas terem mesmo sócios, isso não impede que possam participar de um mesmo processo licitatório: 
O Tribunal de Contas da União - Acórdão n.º 1793/2011: Contratações públicas: 1 - Licitação com a participação de empresas com sócios em comum e que disputam um mesmo item prejudica a isonomia e a competitividade do certame. Voto do Relator Marcos Vinicios Vilaça ao proferir decisão no Acórdão nº Processo 010.468/2008-8 - TCU - Grupo I Classe I Plenário: 
"Hoje, diante do texto legal, tal como se encontra redigido há mais de vinte anos, uma mesma empresa não pode apresentar duas propostas, mas nada impede que empresas distintas, embora vinculadas a um mesmo grupo econômico, apresentem diferentes propostas. (grifou-se) 
À luz do quanto foi acima exposto, pode-se afirmar, com segurança, que a simples participação, nos mesmos procedimentos licitatórios, de duas empresas cujas ações ou cotas pertencem ao mesmo grupo de pessoas, não configura violação ao sigilo da licitação nem fraude comprometedora da competitividade do certame." (grifou-se) 
	Com base nessas razões, parece possível concluir que, segundo o atual entendimento do TCU, em um pregão a existência de sócios em comum de empresas e/ou que exista parentesco entre estes que disputam o certame não é suficiente para afastar essas empresas da licitação. 
De igual modo, a própria legalidade do instrumento convocatório que porventura tenha estabelecido a vedação dessa ordem pode sofrer questionamento e reprovação, segundo o precedente citado da Corte de Contas. 
	O simples fato do achismo e de indícios sem quaisquer tipo de prova não pode ser usado para configurar ilicitude e consequentemente penalizar a parte Recorrida, como foi o caso. Cumpre ressaltar que o processo licitatório foi um pregão de forma lícita e aberta a concorrentes que quisessem pleitear no processo licitatório, não se viu qualquer tipo de obstrução a concorrência pública. 
	Assim sendo, verifica-se no devido Acordão em questão uma Contradição nos entendimentos do TCU, pois o simples fato de existirem parentes nos quadros societários das empresas licitantes não implica ilicitude. 
	Em face de todo o exposto é que certamente não há nos autos prova acerca da conduta culpável da Recorrida, de modo que a decisão do Acórdão sobre direcionamento é desvirtuada e precipitada, data vênia. 
2.3. DA OMISSÃO 
	O acórdão proferido no referido processo é omisso. 
	O Exmo. Des. Relator do presente mandamus não se pronunciou acerca das provas e/ou documentos que pudesse comprovar a ilicitude da participação da Recorrida no pregão apontado no Acordão. Sendo suscitado apenas possíveis indícios, suposições, que não podem servir de meios de 'provas' para incriminar a Recorrida.
	[...]".
3.	Alfim, o embargante requer "seja provido o presente Embargo de Declaração, já que resta demonstrada a presença de omissão, dúvida e contradição no acórdão embargado para que seja sanada a contradição e a possibilidade de atribuir efeito modificativo ao presente embargo, isentando a Recorrida desta pela aplicada".
	
É o Relatório.

8.1. Álvaro Viana Souza Neto (23.241/OAB-CE) e outros, representando A & M Construções e Serviços Ltda.  
8.2. Karileny Sales Pinto Uchôa (21348/OAB-CE), representando Cláudio Bezerra Saraiva.

Não atuou.

EMBARGOS DE DECLARAÇÃO EM TOMADA DE CONTAS ESPECIAL QUE APRECIOU RECURSOS DE RECONSIDERAÇÃO. CONHECIMENTO. AUSÊNCIA DE OMISSÕES, OBSCURIDADES E CONTRADIÇÕES. REJEIÇÃO.

TOMADA DE CONTAS ESPECIAL (TCE)

não atuaram.

Trata-se de embargos de declaração opostos pela empresa A & M Construções e Serviços Ltda. (peça 321) em face do Acórdão 1338/2020-TCU-Plenário (peça 296) .
2.	Os embargos merecem ser conhecidos, porque atendidos os pressupostos de admissibilidade aplicáveis à espécie.
3.	No tocante às preliminares de mérito, bem assim ao caráter pedagógico que deve ser conferido às deliberações deste Tribunal de Contas, registro que os embargos de declaração são, em regra, recurso integrativo, objetivando extirpar da decisão embargada, além da obscuridade e contradição, a omissão. Do mesmo modo, o entendimento doutrinário e jurisprudencial sobre a matéria é o de que tais espécies de falhas são aquelas decorrentes do próprio julgado e que prejudicam a sua perfeita compreensão, e não aquelas que bem entenda o embargante, muito menos como meio transverso visando impugnar os fundamentos da decisão atacada.
4.	No mesmo sentido a jurisprudência dos tribunais pátrios, da qual reproduzo excerto do voto condutor da seguinte deliberação do egrégio STJ, a rememorar que os declaratórios:
" (...) objetivam expungir da decisão embargada, o vício da omissão, entendida como aquela advinda do próprio julgado e prejudicial à compreensão de causa, e não aquela que entenda o embargante, ainda mais como meio transverso a impugnar os fundamentos da decisão recorrida." (STJ, EDcl REsp 351490, DJ 23/09/2002) .
5.	Essa compreensão é também do egrégio Supremo Tribunal Federal (STF) , consoante se extrai do seguinte julgado:
"EMENTA: EMBARGOS DE DECLARAÇÃO NO RECURSO ORDINÁRIO EM HABEAS CORPUS. PENAL E PROCESSUAL PENAL. INEXISTÊNCIA DE OBSCURIDADE, CONTRADIÇÃO OU OMISSÃO. AUSÊNCIA DE VÍCIO APTO A ENSEJAR QUALQUER DAS HIPÓTESES DE CABIMENTO DOS EMBARGOS DE DECLARAÇÃO. PRETENSÃO DE REDISCUTIR MATÉRIA JÁ DECIDIDA. EFEITOS INFRINGENTES. IMPOSSIBILIDADE. EMBARGOS DECLARATÓRIOS DESPROVIDOS. 
1. Os embargos de declaração são cabíveis quando houver, na sentença ou no acórdão, obscuridade, contradição ou omissão. Inexistentes quaisquer desses vícios, não se pode falar em cabimento do recurso de embargos de declaração. 
2. A pretensão de rediscutir a matéria de fundo constante da impetração é inviável na via estreita dos embargos declaratórios, máxime quando inexiste nulidade processual a ser sanada. 
3. In casu, verifica-se que a pretensão do embargante é o rejulgamento da impetração, inviável na via estreita dos embargos declaratórios. 
4. Embargos declaratórios desprovidos."
 (Emb. Decl. no Recurso Ordinário em Habeas Corpus 121.103 Distrito Federal. Rel.: Min. LUIZ FUX. Julg. 31/5/2016 - destaquei) .
6.	Complementando, resta assente nesta Corte de Contas que não há omissão apta ao acolhimento de embargos de declaração quando a matéria é enfrentada na instrução da unidade técnica que consta do relatório e integra as razões de decidir da deliberação embargada, bem assim, na hipótese de haver aspectos divergentes entre o encaminhamento por ela proposto e o que foi compreendido pelo julgador, quando tais questões são objeto de considerações específicas. Nessa linha os Acórdãos 463/2007, 1.861/2009, 3.111/2014, 302/2015, 2.309/2015, e 294/2016, do Plenário; 1.576/2007, 663/2008, 5.589/2009, 3.339/2013, e 131/2015, da 1ª Câmara; e 268/2007, 133/2008 e 8.345/2016, da 2ª Câmara.
7.	Adotadas essas premissas, passo ao exame do mérito dos presentes embargos, anotando, desde já, que inexistem os vícios suscitados pelo recorrente no Acórdão 1338/2020-TCU-Plenário.
8.	O embargante alega que ocorreu "omissão, dúvida e contradição" no Acórdão ora embargado, argumentando, no essencial, que teria ocorrido "dúvida e contradição", uma vez  não teria existido ilicitude decorrente de sua participação no processo licitatório e que "o acórdão proferido no referido processo é omisso", uma vez que "o Exmo. Des. Relator do presente mandamus não se pronunciou acerca das provas e/ou documentos que pudesse comprovar a ilicitude da participação da Recorrida no pregão apontado no Acordão", conforme trechos da peça recursal que transcrevo a seguir, ipsis litteris:
	a) "O Exmo. Ministro Relator entendeu que existiu ilicitude na participação da Recorrida no processo licitatório 'pregão' por ter em seu quadro societário membro com parentesco com a Empresa Destak (...) . Contudo o simples fato de existirem parentes nos quadros societários das empresas licitantes não implica ilicitude, como decisões e entendimentos desta Corte";
	b)  " (...) o entendimento desta Corte é que o simples fato de empresas possuírem parentescos nos seus quadros societários não caracteriza qualquer impedimento e ilicitude, capaz de vedar a participação no mesmo processo licitatório, o que se verifica é uma Contradição do Acordão em questão com entendimentos já pacificados desta Corte";
	c)  " (...) o simples fato de duas empresas possuírem sócios em comum ou parentesco não constitui qualquer vício ou irregularidade que, de plano e por si só, autorize a Administração prever no instrumento convocatório de licitação processada pela modalidade pregão, vedação à participação no certame";
	d)  " (...) o simples fato do achismo e de indícios sem quaisquer tipo de prova não pode ser usado para configurar ilicitude e consequentemente penalizar a parte Recorrida, como foi o caso. Cumpre ressaltar que o processo licitatório foi um pregão de forma lícita e aberta a concorrentes que quisessem pleitear no processo licitatório, não se viu qualquer tipo de obstrução a concorrência pública";
	e)  "assim sendo, verifica-se no devido Acordão em questão uma Contradição nos entendimentos do TCU, pois o simples fato de existirem parentes nos quadros societários das empresas licitantes não implica ilicitude";
	f) "em face de todo o exposto é que certamente não há nos autos prova acerca da conduta culpável da Recorrida, de modo que a decisão do Acórdão sobre direcionamento é desvirtuada e precipitada, data vênia";
	g) "o Exmo. Des. Relator do presente mandamus não se pronunciou acerca das provas e/ou documentos que pudesse comprovar a ilicitude da participação da Recorrida no pregão apontado no Acordão. Sendo suscitado apenas possíveis indícios, suposições, que não podem servir de meios de 'provas' para incriminar a Recorrida".
9.	Não assiste razão ao embargante. Alegando "omissão, dúvida e contradição", o recorrente busca, na realidade, rediscutir mais uma vez o mérito do presente processo, já apreciado mediante o Acórdão 2100/2018-TCU-Plenário (peça 119) , relatado pelo eminente Ministro-Substituto Augusto Sherman Cavalcanti, e mediante o Acórdão 1338/2020-TCU-Plenário ora embargado.
10.	Transcrevo a seguir trechos do voto que integra o Acórdão 2100/2018-TCU-Plenário (peça 120) contendo os fundamentos trazidos pelo relator a quo para evidenciar as irregularidades perpetradas pela empresa A & M Construções e Serviços Ltda. apuradas nestes autos:
		
"2.	No presente processo, foram examinados indícios de irregularidade relacionados à execução do Programa Nacional de Atendimento ao Transporte Escolar (Pnate) , a saber:
	a) débito decorrente de sobrepreço e superfaturamento na contratação de serviços de transporte escolar integralmente subcontratados pelas empresas vencedoras de certames licitatórios promovidos pela municipalidade;
	b) deficiências graves na prestação de serviços de transporte escolar com a utilização de veículos sem equipamentos de segurança obrigatórios, mau estado de conservação dos veículos, viaturas com até 35 anos de fabricação, ônibus sem condição de tráfego necessitando de reparos, veículos tipo pau-de-arara, veículo tipo camioneta com tábuas de madeira como assento e pneu de estepe solto no compartimento de carga em que eram transportados os alunos, não realização de inspeções nas viaturas, condutores com habilitação incompatível com a categoria exigida;
	c) fraude e/ou conluio nos certames licitatórios realizados para contratação dos serviços, como alinhamento de preços cotados, existência de vínculos entre as empresas (sócio de uma empresa atuando como empregado de outra; sócios em comum, parentes ou residentes no mesmo endereço) , empresas sediadas no mesmo imóvel, cotação de preços junto a empresa sem registro de empregados, fixação do preço orçado para a licitação em valor superior ao obtido nas cotações, participação de apenas uma empresa em pregão, não oferecimento de lances por empresas participantes e celebração dos subcontratos antes do julgamento da licitação, entre outras irregularidades.
3.	Nas seções seguintes, analisa-se separadamente cada um dos grupos de irregularidades mencionados acima.
II - Débito decorrente de sobrepreço e superfaturamento na contratação de serviços de transporte escolar integralmente subcontratados pelas empresas vencedoras dos certames
4.	Em 2009, todas as rotas do transporte escolar do ensino médio e do ensino fundamental foram contratadas junto à empresa S.C. Serviços e Locações de Veículos Ltda., que subcontratou integralmente o objeto com particulares. Contudo, não havia autorização para subcontratação do objeto nos editais dos Pregões Presenciais 2009.01.19.001 e 002 (peças 28 e 29 do TC-Processo 004.764/2011-0) , nem nos respectivos contratos, em desatendimento ao disposto no art. 72 da Lei 8.666/1993. 
5.	Os percentuais de sobrepreço foram calculados pela equipe de auditoria em 28,34% no transporte do ensino fundamental e 31,27% no transporte do ensino médio mediante a diferença entre os valores dos serviços contratados pela prefeitura e aqueles pagos pela empresa S.C. aos subcontratados. Para chegar ao superfaturamento correspondente, a equipe considerou os pagamentos efetuados à empresa exclusivamente na fonte Pnate (recursos federais) . Como resultado, chegou-se ao débito total de R$ 72.345,65.
6.	Em 2010, também foi feita, nos mesmos moldes, a subcontratação integral pelas empresas vencedoras dos certames promovidos, a saber, A & M Construções e Serviços Ltda. (Convite 2010.01.18.01) , Transmaster Locações de Veículos e Serviços de Limpeza Ltda. (idem) , Destak Transporte e Serviços Ltda. (Pregão Presencial 2010.01.25.01) e S.C. Serviços e Locações de Veículos Ltda. (Pregão Presencial 2010.01.25.02) .
	(...) 
24.	Esses fatores permitem concluir que, na verdade, a prefeitura pagou por serviços de má qualidade, com intermediação ilegal e injustificada, visto que os principais custos da prestação foram assumidos pelos subcontratados. Nesse contexto, tem-se que a contratação afigurou-se antieconômica. Portanto, pode-se concluir que houve má gestão dos recursos e consequente prejuízo, ainda que não quantificável.
25.	Assim, diante da prática de ato antieconômico, entendo ser cabível o enquadramento da irregularidade apontada na citação à hipótese prevista no art. 16, inciso III, alínea "c", da Lei 8.443/92, porquanto os gestores (ex-Prefeito e ex-Secretários) se omitiram de supervisionar e exigir da empresa contratada a execução de serviços compatíveis com os requisitos do edital e os preços contratados, ou seja, serviços de transporte de estudantes, com emprego de veículos e mão de obra adequados. As fotos anexadas ao relatório de auditoria demonstram a precariedade das viaturas utilizadas, situação facilmente perceptível a qualquer morador do município. Como ficou evidenciado, os gestores permitiram à empresa subcontratar os serviços integralmente, a preço muito inferior aos pagos pela prefeitura, com emprego de condutores sem habilitação na categoria cabível e veículos evidentemente impróprios para um transporte escolar digno.
26.	Por conseguinte, o dano ao erário não restou efetivamente afastado no presente caso. Somente não há meios confiáveis para apuração do exato montante ou estimativa do valor. Assim, cabe o julgamento pela irregularidade das contas dos gestores nos termos do art. 16, inciso III, alínea "c", da Lei 8.443/92, sem condenação em débito, porém com aplicação da multa prevista no art. 58, inciso I, da LOTCU, a teor do art. 19, parágrafo único, da mesma lei.
27.	A situação das empresas será examinada em seção ao final desta proposta de deliberação.
	(...) 
III - Citação e oitiva das empresas em face de indícios de fraude à licitação
47.	As empresas S.C. Serviços e Locações de Veículos Ltda., Destak Transporte e Serviços Ltda. e A & M Construções e Serviços Ltda. foram citadas solidariamente com os gestores (ex-Prefeito e ex-Secretários) pelo débito inicialmente suscitado nestas contas. Todavia, como demonstrado em seção anterior, não há meios confiáveis para apuração do exato montante ou estimativa do valor do débito ante a inviabilidade material de levantar os preços de mercado dos serviços prestados. Nessa situação, não há medida a ser tomada em face das empresas, uma vez que não há possibilidade jurídica de aplicar-lhes a sanção prevista no art. 58 da Lei 8.443/1992, apesar de terem prestado serviços de transporte escolar de forma ilegal e precária.
48.	Sobre os indícios de fraude à licitação, foram ouvidas as empresas Destak, A&M, RAPI 10, S.C., Transmaster, Real e Brasil, com alerta de que a providência poderia resultar na cominação da sanção de declaração de inidoneidade para licitar, nos termos do art. 46 da Lei 8.443/1992.
49.	Apresentaram resposta as empresas Destak, A&M, RAPI 10 e S.C. As demais empresas (Real, Transmaster e Brasil) quedaram-se revéis.
50.	Faço remissão às análises desenvolvidas pela Secex/CE para rejeitar as argumentações, sem prejuízo de tecer comentários adicionais. 
51.	A empresa Destak afirmou que não tinha empregados por ser pequena, mas que toda a sua documentação encontrava-se regular. Com referência aos vínculos societários (Destak, A&M e RAPI 10) , afirmou que não havia norma legal ou editalícia que impedisse a participação conjunta das empresas e que não houve advertência do setor de licitações sobre essa questão. No tocante à firmatura dos subcontratos em 1/2/2010, antes do julgamento do pregão (em 11/2/2010) , alegou que houve um equívoco de digitação, "pois os contratos foram realizados em 1/3/2011, e não em 1/2/2011". 
52.	A empresa A&M informou que, com a publicação dos editais, a participação nos pregões afigurou-se livre, não havendo impedimentos para que as empresas participassem. Alegou também que os questionamentos relativos às demais empresas não lhe diziam respeito. Por fim, justificou que assinou contrato com a prefeitura em 1/2/2010 como resultado do convite e que, portanto, os subcontratos deveriam relacionar-se a essa contratação. 
53.	A empresa RAPI 10 apresentou manifestação semelhante à da empresa Destak.
54.	Sobre a vinculação societária (S.C., Transmaster e Real) , a empresa S.C. alegou que apenas dividiu a estrutura física com a Transmaster até meados de 2010 e que a funcionária Ingrid Karliane nunca foi sócia administradora daquela empresa. No tocante aos subcontratos firmados antes do julgamento, alegou que estes decorreram do contrato anterior celebrado no âmbito de convite e que também poderiam ser explicados pelo fato de que a empresa já vinha prestando serviços desde 2009 (fls. 12 - peça 58) .
55.	Como se vê, as empresas Destak, A&M e RAPI 10 não trouxeram argumentos ou documentos capazes de afastar as imputações, pois se limitaram a alegar que não havia impeditivos aos vínculos observados. Quanto ao argumento da Destak no sentido de que os subcontratos continham mero erro de digitação da data, contrapõem-se dois fatos: i) exatamente na data de celebração dos subcontratos em nome da empresa Destak, em 1/2/2010, a prefeitura contratou a empresa vinculada (A&M) a partir de convite, por 30 dias; ii) a A&M alega que os subcontratos relacionavam-se ao convite por ela vencido  (fls. 05 - peça 42) . Percebe-se, assim, que havia efetiva confusão entre as duas empresas. 
56.	No que se refere à empresa S.C., a respectiva manifestação destoa dos documentos colacionados nos autos de auditoria e, até mesmo, confirma a conclusão de fraude, visto que:
	a) nas datas de realização das licitações em 2009, as empresas S.C. e Transmaster ocupavam o mesmo endereço, Rua Leonardo Mota, 2258 e 2258 A - Aldeota - Fortaleza/CE (peças 28 e 29 do TC-Processo 004.764/2011-0) ; nas licitações de 2010, conforme indicado em seus sítios na internet, ambas haviam mudado para a Rua Ramos Botelho, 492 e 500 - Papicu - Fortaleza/CE, endereços contíguos ocupados por uma única casa (peças 41 e 49 do TC-Processo 004.764/2011-0) ; 
	b) a funcionária da S.C., Ingrid Karliane, não era sócia-administradora da Transmaster, mas integrava o quadro societário dessa empresa desde 24/11/2008 (peça 37 do TC-Processo 004.764/2011-0 e Sistema CNPJ) ; 
	c) no convite, sagrou-se vencedora a empresa Transmaster nas rotas do ensino fundamental; os subcontratos relativos ao pregão foram firmados pela S.C.; então, se os subcontratos eram originários do convite, consoante alegado pela empresa, as duas empresas certamente estavam vinculadas;
	d) os subcontratos de 2009 tiveram sua vigência encerrada em dezembro daquele mesmo ano; portanto, não procede a explicação de que os subcontratos firmados em fevereiro de 2010, antes do julgamento do pregão, advinham da contratação realizada no ano anterior.
57.	Quanto às empresas revéis, Transmaster, Real e Brasil, os elementos presentes no processo deixam configurada sua participação nas irregularidades.
58.	Com base no exposto, conclui-se ter ficado caracterizado que as empresas Destak, A&M, RAPI 10, S.C., Transmaster, Real e Brasil atuaram de forma combinada e, portanto, fraudulenta nas licitações promovidas pela Prefeitura Municipal de Capistrano/CE nos exercícios de 2009 e 2010. Por conseguinte, cabe a declaração de inidoneidade das empresas para participar de licitações que envolvam recursos públicos federais (vide Acórdão 348/2016-TCU-Plenário) , com fundamento no art. 46 da Lei 8.443/1992."
11.	No voto que proferi (peça 297) ao relatar o Recurso de Reconsideração apreciado mediante o Acórdão 1338/2020-TCU-Plenário, em relação à responsabilização da empresa A&M Construções e Serviços Ltda., manifestei-me de acordo com a proposta do MP/TCU, incorporando na íntegra os fundamentos de seu parecer às minhas razões de decidir, bem assim os consignados pela unidade instrutiva. Transcrevo a seguir trechos do referido voto:
	
"3.	Após exame dos recursos em análise, a Secretaria de Recursos (Serur) propõe conhecer todos os recursos e, no mérito, negar provimento ao recurso de A&M Construções e Serviços Ltda.; dar provimento integral aos recursos de Cláudio Bezerra Saraiva, Ana Flávia Pereira Andrade, Antônio Ernando Araújo de Souza e Michael Ferreira Fernandes; e dar provimento parcial ao recurso de José Távora Costa, para redução da penalidade contida no item 9.2 do Acórdão.
4. 	O Ministério Público de Contas (MP/TCU) manifesta-se de acordo com a proposta da unidade técnica especializada, exceto na proposta relativa ao recurso de José Távora Costa, e propõe, para esse responsável, dar provimento parcial ao recurso, de forma a afastar a multa que lhe foi aplicada por meio do subitem 9.3 do acórdão recorrido.
5.	Com as vênias de praxe por dissentir, em parte, da Serur, manifesto-me de acordo com a proposta do MP/TCU, incorporando na íntegra os fundamentos de seu parecer às minhas razões de decidir, bem assim os consignados pela unidade instrutiva naquilo em que não colide com o Parquet. 
6.	Conforme informado no Voto (peça 120) do eminente Ministro-Substituto Augusto Sherman Cavalcanti, relator a quo, "a presente tomada de contas especial originou-se de auditoria (TC-Processo 004.764/2011-0) , que teve por objetivo verificar a aplicação de recursos federais repassados ao Município de Capistrano/CE com vistas à execução dos programas Pnae, Pnate, PSF, Bolsa Família e Transferências Voluntárias nos exercícios de 2009 e 2010". O referido relator destacou ainda que foram examinados neste processo os seguintes indícios de irregularidade relacionados ao Programa Nacional de Atendimento ao Transporte Escolar (Pnate) :
	(...) 
7.	A empresa A&M Construções e Serviços Ltda. alega que houve a efetiva prestação de serviços pelo período de 1 (um) mês no ano de 2010, não havendo dano ao erário ou superfaturamento, uma vez que os valores praticados não eram superiores aos valores de mercado na região. Afirma ainda que a relação de parentesco não seria evidência de ato ilegal, inexistindo fatores suficientes para demonstrar a comprovação de irregularidade.
8.	Não assiste à sociedade empresária. Conforme destacado na instrução da Serur, a relação de parentesco foi comprovada na coincidência entre as sócias da empresa Destak e da ora recorrente:
Flavia Alves Machado e Taciana Alves Machado, sócias da Destak Transporte e Serviços Ltda., são irmãs de Elda Alves Machado, que por sua vez é sócia da A & M Construções e Serviços Ltda.; (item 1.7.6.3.4; peça 100, p. 31) 
9.	Embora a licitação que a recorrente tenha se sagrado vencedora foi aquela para a prestação de serviços indicados na Carta Convite 2010.01.18.01 (transporte de alunos do ensino médio) , posteriormente substituída pelo Pregão 2010.01.25.01 (vencida pela empresa Destak) , restou evidenciado que a subcontratação dos serviços foi realizada por contratos firmados com a Destak, apontando para a relação de evidente confusão entre as duas entidades societárias.
10.	Assim, restou evidenciado nos autos que a participação da empresa A&M nos pregões 2010.01.25.01 (peça 30, p. 62 do TC-Processo 004.764/2011-0) e 2010.01.25.02 (peça 31, p. 72 do TC-Processo 004.764/2011-0) serviu apenas para conferir uma aparência de concorrência em processos de licitação que estavam previamente acertados entre os participantes.
11.	Dessa forma, conforme bem destacou a unidade técnica especializada, 
"a fraude à licitação se refere não somente à licitação para a qual a recorrente se saiu vencedora (Carta Convite 2010.01.18.01) , mas para a participação fraudulenta nas demais licitações que ensejaram violação ao princípio da ampla concorrência. No particular, o julgamento da fraude licitatória independe da constatação de dano ao erário ou superfaturamento, uma vez que a proteção jurídica se dirige ao princípio da ampla concorrência, vulnerado pelo acerto de conduta por partes das empresas".
12.	Cabe portanto negar provimento ao recurso da empresa A&M Construções e Serviços Ltda., uma vez que não apresentou razões suficientes para afastar a pena de inidoneidade que lhe foi aplicada".
12.	Verifica-se, assim, que as alegações de defesa da empresa A&M Construções e Serviços Ltda. foram devidamente examinadas tanto por ocasião da apreciação do Acórdão 2100/2018-TCU-Plenário quanto por ocasião do julgamento do recurso de reconsideração apreciado mediante o Acórdão 1338/2020-TCU-Plenário.
13.	Em relação ao Acórdão 1338/2020-TCU-Plenário ora embargado, todos os documentos acostados aos autos foram devidamente examinados, não somente pela Secretaria de Recursos, cujo parecer incorporei às minhas razões de decidir no que concerne as conclusões daquela unidade técnica relativas às  alegações da empresa A&M Construções e Serviços Ltda., como também pelo Ministério Público de Contas e por este Relator, e apreciados pelos Ministros que compõem o Plenário desta Corte de Contas, sendo improcedentes as alegações de ocorrência de "omissão, dúvida e contradição" no Acórdão ora embargado apresentadas pelo recorrente.
14. 	Pertinente, assim, rejeitar os embargos apresentados.
	Com essas considerações, voto por que seja adotado o acórdão que ora submeto à deliberação deste Colegiado.
TCU, Sala das Sessões Ministro Luciano Brandão Alves de Souza, em 18 de novembro de 2020.
Ministro JOÃO AUGUSTO RIBEIRO NARDES 
Relator